【裁判字號】    89,上易,665
【裁判日期】    890719
【裁判案由】    詐欺
【裁判全文】
臺灣高等法院臺南分院刑事判決          八十九年度上易字第六六五號        潛
      上  訴  人  臺灣臺南地方法院檢察署檢察官
      被      告  丁 ○○ ○.
右列上訴人因被告詐欺案件，不服臺灣臺南地方法院八十八年度易字第三三○六號中
華民國八十八年十二月三十一日第一審判決（起訴案號：臺灣臺南地方法院檢察署八
十八年度偵續字第一一八號），提起上訴，本院判決如左：
      主      文
上訴駁回。
      理      由
一、公訴意旨略以：丁○○○於民國（下同）八十六年一月、五月、十一月（下依序
    稱Ａ、Ｂ、Ｃ會）間自任互助會首，分別招攬民間互助會共三會（均每月一會）
    、會金均為新台幣（下同）五千元，Ａ、Ｂ會採內標制、Ｃ會採外標制，利息均
    固定為八百元，其間丁○○○明知無支付能力，竟以冒用會員名義、或虛構會員
    名義等方式，擅自挪用（或標取）互助會款自行使用，致互助會運轉困難，繼于
    八十七年七、八月間丁○○○逕行宣布上開互助會止會，使互助會員甲○○○持
    續所繳交之互助會款計七十三萬四千元，追索無門，因認被告涉有刑法第三百三
    十九條第一項之詐欺罪嫌。
二、公訴人認被告涉有上開詐欺犯嫌，無非以告訴人之指訴及被告所招集之互助會名
    單中，其中Ａ會之會員含會首僅三十人，而魏姓會員即高達十一人次及被告將互
    助會會款拿去繳貸款致週轉不靈、嗣後無能力繳還會款云云，為其所憑論據。訊
    據被告則堅決否認有詐欺犯行，辯稱：因為房子賣不出去才無法償還等語。
三、按犯罪事實，應依證據認定之，無證據不得推定其犯罪事實。又不能證明被告犯
    罪者，應諭知無罪之判決，刑事訴訟法第一百五十四條、第三百零一條第一項分
    別定有明文。又刑法第三百三十九條詐欺罪之成立，以意圖為自己或第三人不法
    之所有，以詐術使人將本人或第三人之物交付為要件。所謂以詐術使人交付，必
    須被詐欺人自始因其詐欺而陷於錯誤，而交付財物始足當之，若係行為人事後因
    其他因素無法如期給付，乃民事債務不履行之問題，除有積極證據足其於取得財
    物之初，即心存不法所有之意圖外，要難以嗣後之給付遲延遽認其涉犯詐欺罪名
    ，再債務不履行之原因甚多，縱有遲延之情事，茍無足以證明其債之關係發時，
    自始故意從事財產犯罪之積極證據，要無謂因債務人施詐陷於錯誤可言，是依上
    開說明，自不得僅以其債務不履行之客觀事實，即遽而推定債務人原有詐欺之犯
    意。
四、查被告於八十六年一月、五月、十一月（下依序稱Ａ、Ｂ、Ｃ會）間自任互助會
    首，分別招攬民間互助會共三會（均每月一會）、會款均為五千元，Ａ、Ｂ會採
    內標制、Ｃ會採外標制，利息均固定為八百元等情，業據被告供明在卷，並有互
    助會單三紙在卷足憑，其中所招集之Ａ互助會會員中固有魏姓會員高達十一名，
    然其中會員魏伊利（二會）、魏美利（二會）乃會員魏雅莉胞妹，乙○○（二會
    ）為其胞弟，丙○○（二會）為其父親，彼等確有跟會，魏雅莉已標得一會，餘
    一會活會，已據會員魏雅莉於原審法院到庭具證屬實，並經會員鄭童瑛治於本院
    證述在卷，足見被告無虛構會員名義參加互助會之情事。至於告訴人指訴被告冒
    用會員名義標取會款乙節，亦經被告堅決否認，告訴人復未能舉證以實其說。被
    告雖坦承：將互助會會款拿去繳貸款致週轉不靈，嗣後無能力繳還會款等情，然
    亦無證據可資證明被告於起會之初，即有行詐之犯意。另參以告訴人於偵查中供
    稱：原本想停止繳交會款予被告，但因已參加被告九會，且彼此俱屬朋友，基於
    幫被告，若停止繳交會款，自己亦受損失，故繼續繳交會款，並借款予被告八萬
    元等語，顯難認告訴人係因被告之行為，陷於錯誤而繳交會款。又告訴人提起本
    件告訴，依告訴人供稱：係因找不到被告，誤認為被告騙錢，才提出告訴等語。
    綜上所述，被告之行為尚與詐欺罪自始以詐術使人交付財物之構成要件有間，故
    本件純屬事後債務不履行之問題，被告顯無公訴人所指之詐欺犯行，揆諸首開說
    明，被告被訴詐欺取財罪嫌，應屬不能證明。
五、原審基此理由所為被告無罪之判決。本院經核其認事用法，尚無不合。檢察官上
    訴意旨，指摘原判決不當，為無理由，應予駁回。
六、被告經本院合法傳喚，無正當理由不到庭，爰不待其陳述逕行判決。
七、據上論斷，應依刑事訴訟法第三百六十八條、第三百七十一條，判決如主文。
本案經檢察官劉欽銘到庭執行職務。
中  華  民  國      八  十  九      年      七      月      十  九      日
                                臺灣高等法院臺南分院刑事第五庭
                                    審判長法官  茆    臺    雲
                                          法官  李    文    福
                                          法官  蔡    長    林
右正本證明與原本無異。
不得上訴。
                                    法院書記官  李    培    薇
中  華  民  國      八  十  九      年      七      月      二  十      日


司法院資訊處製作；財團法人民間司法改革基金會備份。
